【裁判字號】    97,交聲更,4
【裁判日期】    971119
【裁判案由】    違反道路交通管理處罰條例聲明異議
【裁判全文】
臺灣苗栗地方法院交通事件裁定     97年度交聲更字第4號
異  議  人
即受處分人  甲○○
原處分機關  交通部公路總局新竹區監理所苗栗監理站
上列異議人即受處分人因違反道路交通管理處罰條例案件，不服
交通部公路總局新竹區監理所苗栗監理站中華民國97年6 月27日
竹監苗字第裁54-Z00000000號裁決書所為處分，向本院聲明異議
，經本院於97年7 月23日以97年度交聲字第145 號裁定後，原處
分機關提起抗告，經臺灣高等法院臺中分院於97年9 月3 日以97
年度交抗字第989 號裁定發回本院，本院更為裁定如下：
    主  文
原處分關於罰鍰部分於超過新臺幣貳萬玖仟伍佰元部分撤銷。
前項撤銷部分不罰。
第一項罰鍰之繳納期間應予撤銷，由原處分機關另為適法之處分
。
其餘聲明異議駁回。
    理  由
一、原處分意旨略以：異議人即受處分人甲○○於民國96年9 月
    6 日上午3 時57分許，駕駛車號8V-3479 號自用小客車，行
    經國道1 號北上132 公里處時，為內政部警政署國道公路警
    察局第二警察隊造橋分隊警員舉發「酒後駕車，酒測器測定
    為0.63毫克，核定0.25毫克（禁駛）」違規，並當場填製內
    政部警政署國道公路警察局公警局交字第Z00000000 號舉發
    違反道路交通管理事件通知單，限於同年月21日前向交通部
    公路總局新竹區監理所苗栗監理站到案陳述意見或繳納罰鍰
    ，因異議人未於期限內到案陳述不服，另涉及公共危險罪部
    分並經臺灣苗栗地方法院檢察署（下稱苗栗地檢署）檢察官
    為緩起訴處分，原處分機關乃依道路交通管理處罰條例第35
    條第1 項第1 款、違反道路交通管理事件統一裁罰基準及處
    理細則第44條第1 項規定，於97年6 月27日以竹監苗字第裁
    54-Z00000000號裁決書處異議人罰鍰新臺幣（下同）49,500
    元，1 年內禁考，施以道安講習。
二、聲明異議意旨略以：異議人因本件酒後駕車案件，業經苗栗
    地檢署於97年1 月14日為緩起訴處分，異議人並已向苗栗縣
    觀護志工協會繳納20,000元，今異議人再接獲苗栗監理站裁
    決書需繳納違規罰鍰49,500元，為維本人權益，請准予免繳
    罰鍰，以符一罪不二罰原則云云（異議人僅就罰鍰部分聲明
    異議，其餘部分未據聲明異議）。
三、查異議人於96年9 月6 日3 時57許，駕駛車牌號碼8V-3479
    號自用小客車，行經國道1 號北上132 公里處，為內政部警
    政署國道公路警察局第二警察隊警員攔檢盤查測得其呼氣酒
    精濃度達每公升0.63毫克，已逾不得駕駛車輛標準之事實，
    為異議人所不爭。又異議人因公共危險案件，經苗栗地檢署
    檢察官於96年9 月29日以96年度偵字第4486號為緩起訴處分
    ，諭知緩起訴期間1 年，並應向苗栗縣觀護志工協進會支付
    2 萬元，緩起訴處分於96年10月24日經臺灣高等法院臺中分
    院檢察署以96年度上職議字第5385號處分駁回再議確定在案
    ，故緩起訴期間自96年10月24日起至97年10月23日止。嗣異
    議人已分別於97年1 月14日及同年4 月16日向苗栗縣觀護志
    工協進會支付5,000 元及15,000元，共2 萬元而履行完畢等
    事實，有前開苗栗地檢署緩起訴處分書、臺灣高等法院臺中
    分院檢察署處分書、苗栗縣觀護志工協進會緩起訴處分金收
    據及台中銀行國內匯款申請書回條等各1 份附卷可憑，應堪
    認定。
四、經查：
  (一)道路交通主管機關對於汽車駕駛人之酒後駕車行為，依道路
    交通管理處罰條例第35條第1 項第1 款規定予以裁罰，係對
    行為人違反行政法上義務規定之行政罰。而該條例關於一行
    為同時觸犯刑事法律及違反行政法上義務規定者，並無特別
    規定，是以汽車駕駛人酒後駕車行為，經測試檢定酒精濃度
    超過規定標準，同時涉犯刑法第185 條之3 之公共危險罪嫌
    時，道路交通主管處罰機關除有行政罰法第26條第1 項但書
    規定，得處以其他種類行政罰之情形外，關於罰鍰部分，即
    應依行政罰法第26條及道路交通管理處罰條例第10條規定，
    移送地方法院檢察署處理，於移送後，非有行政罰法第26條
    第2 項所定不起訴等事由，不得再依道路交通管理處罰條例
    第35條第1 項第1 款規定，裁處行為人罰鍰之行政罰。
  (二)緩起訴之被告依檢察官緩起訴處分命令，向公益團體繳納捐
    款，係履行檢察官之緩起訴處分命令，性質上自屬於處分金
    ，與罰金無異，修正後道路交通管理處罰條例第35條第8項
    所規定之罰金，解釋上自應包括依檢察官處分命令，而向公
    益團體等繳納捐款在內，受處分人既依檢察官之緩起訴處分
    命令，向公益團體繳納捐款，即係履行檢察官之緩起訴處分
    命令，與受刑事處罰無異，縱認該捐款命令係未經法院裁判
    所為之處罰，非刑事處分，但捐款行為究具行政罰鍰之性質
    ，自不應就同一行為再受行政罰鍰 (臺灣高等法院96年11月
    刑事庭庭長法律問題研討會決議參照)。 行政罰法第26條規
    定：「一行為同時觸犯刑事法律及違反行政法上義務規定者
    ，依刑事法律處罰之。但其行為應處以其他種類行政罰或得
    沒入之物而未經法院宣告沒收者，亦得裁處之。前項行為如
    經不起訴處分或為無罪、免訴、不受理、不付審理之裁判確
    定者，得依違反行政法上義務規定裁處之。」乃在宣示一事
    不二罰之原則，審酌緩起訴處分與不起訴處分之性質有異，
    行政罰法第26條第2 項並未明列緩起訴處分，自不宜擴張解
    釋，因而，經檢察官為緩起訴處分並命捐款之行為，如同時
    違反行政法上義務之規定，因已有刑事處罰或具行政罰鍰性
    質之捐款，此時行政機關若另行裁處罰鍰處分，無異一罪二
    罰。
五、惟茲應審究者，係修正後道路交通管理處罰條例第35條第8
    項是否應優先於行政罰法第26條一事不二罰原則而適用？論
    述如下：
  (一)觀諸中央法規標準法第16條：「法規對其他法規所規定之同
    一事項而為特別之規定者，應優先適用之。其他法規修正後
    ，仍應優先適用」；道路交通管理處罰條例第2 條：「道路
    交通管理、處罰，依本條例規定；本條例未規定者，依其他
    法律規定」；行政罰法第1 條：「違反行政法上義務而受罰
    鍰、沒入或其他種類行政罰之處罰時，適用本法。但其他法
    律有特別規定者，從其規定」，足見道路交通管理處罰條例
    基於特別法之地位應優先於普通法之行政罰法而適用。
  (二)查94年12月28日增定，並於95年3 月1 日施行之道路交通管
    理處罰條例第35條第8 項規定：「前項汽車駕駛人，經裁判
    確定處以罰金低於本條例第92條第3 項所訂最低罰鍰基準規
    定者，應依本條例裁決繳納不足最低罰鍰之部分」，而行政
    罰法第26條一事不二罰之規定係於94年2 月5 日公布，並於
    95年2 月5 日施行，是依新法優於舊法、後法優於前法之法
    律適用原則，及道路交通管理處罰條例第35條第8 項之立法
    目的即在考量適用行政罰法第26條後，於酒後駕車違規應受
    刑事處罰者，刑罰處罰額度低於行政罰之流弊，以及將產生
    受刑事處罰者低於同為酒後駕車違規卻未達受刑事處罰標準
    （即駕駛人吐氣所含酒精濃度超過每公升0.25毫克以上未滿
    每公升0.55毫克者）之不合理情形。又大法官會議釋字第50
    3 號固揭示：「‧‧違反作為義務之行為，同時構成漏稅行
    為之方法而處罰種類相同者，如從其一重處罰已足達成行政
    目的時，即不得再就其他行為併予處罰，始符憲法保障人民
    權利之意旨」之法理，然上開大法官會議解釋並未排除因前
    揭刑事處罰偏低所產生不合理之流弊而特別立法補繳差額之
    情形。
  (三)是依前揭說明，道路交通管理處罰條例第35條第8 項既已明
    文揭示，汽車駕駛人經裁判確定處以罰金低於同條例第92條
    第3 項所訂最低罰鍰基準規定者，應依同條例裁決繳納不足
    最低罰鍰之部分，該規定尚難認有違憲法意旨，且為行政罰
    法第26條之特別規定，自應優先適用。
六、綜上所述，本件依違反道路交通管理事件統一裁罰基準及處
    理細則規定，其最低罰鍰為49,500元，扣除異議人已繳納之
    緩起訴捐款20,000元，異議人就罰鍰之行政罰應僅就差額部
    分即29,500元（49,500-20,000=29,500）予以裁罰。從而，
    本件異議就罰鍰超過29,500元部分為有理由，其餘為無理由
    ，爰將原處分就罰鍰部分超過29,500元部分予以撤銷，撤銷
    部分並諭知不罰，其餘聲明異議為無理由，應予駁回。
七、至於原處分即苗栗監理站97年6 月27日竹監苗字第裁54-Z00
    000000號裁決書所為之處分，其中關於罰鍰部分另記載：「
    罰鍰俟法院緩起訴期滿日97年9 月28日起15日內，至本站辦
    理後續裁處事宜。罰鍰新臺幣肆萬玖仟伍佰元整限於97年7
    月27日前繳納」，二者顯有矛盾，亦應由本院予以撤銷，由
    原處分機關另為適法之處分。
八、據上論斷，應依道路交通管理處罰條例第87條第2 項、第35
    條第1 項第1 款、第8 項，道路交通案件處理辦法第19條、
    第20條前段，裁定如主文。
中    華    民    國    97    年    11    月    19    日
                  刑事第一庭法  官  黃佩韻
以上正本證明與原本無異。
如不服本裁定，應於裁定送達後5 日內向本院提出抗告狀。
                            書記官  巫  穎
中    華    民    國    97    年    11    月    19    日


司法院資訊處製作；財團法人民間司法改革基金會備份。
